行　政　法　院　判　決　　　　　　　　　　　　　八十七年度判字第一三○八號
　　原　　　告　甲○○
　　被　　　告　內政部警政署入出境管理局
右當事人間因臺灣地區與大陸地區人民關係條例事件，原告不服行政院中華民國八十
六年十二月十日台八六訴字第四八四一七號再訴願決定，提起行政訴訟。本院判決如
左︰
　　主  文
原告之訴駁回。
　　事  實
緣原告自民國八十五年六月十五日起迭次請求允許其居住大陸地區之子謝慶熙、媳劉
井秀、孫女謝良英、孫子謝良星來臺定居，經被告分別以八十五年八月二日境居字
第三二二五七號、八十五年八月二十八日境居字第三六七六○號、八十五年九月十
七日境居字第四○四八一號書函否准所請。原告又於八十五年九月三十日具函請求
並於八十五年十一月十九日提出補充意見，請求以個案特許方式准其兒孫等來臺居留
，經被告八十五年十一月二十七日境居彤字第一一○八○號書函否准。原告不服，
一再訴願，遞遭決定駁回，遂提起行政訴訟。茲摘敘兩造訴辯意旨於次：
原告起訴意旨略謂：原告在大陸地區之子謝慶熙三十七年八月十日生、業農；媳劉井
秀四十三年三月十八日生，業家管；孫女謝良英六十五年六月四日生，技術學校畢業
；孫子謝良星（又名謝宗恕）六十七年八月十三日生，就讀技術學校，均未曾在中共
黨務、軍事、行政或其他公務機構任職，符合大陸地區人民在臺灣地區定居或居留許
可辦法（下稱大陸人民定居留許可辦法）第八條第三款前段規定，應許來臺居留，被
告函謂須在臺原有戶籍之人民，始可准許，係越權解釋，該條並未規定須具備前開要
件；如依被告所稱，則原告亦於此期間進入大陸地區居住，則今可否合法率兒孫申請
在臺灣地區居留？原告因效忠國家，未叛國投敵，大陸兒孫不得申請來臺居留，叛國
投敵者反得來臺定居，被告所稱有違民法第七十二條規定，該條規定應為無效，應即
停止執行或修正該條規定，未廢修前，請准比照實施，以符時效。次查依臺灣地區與
大陸地區人民關係條例（下稱兩岸關係條例）第十六條第一項第五款、第三項規定，
政府遷臺前，赴大陸地區之臺籍人員及其直系血卑親屬得申請來臺定居，該等人員未
盡國民義務，復無取得權利所需之一定事實，依民法總則第四章立法理由為「凡權利
需依一定事實而得失，或依一定之事實而變更者，是國家為維護秩序，當然採取之立
法政策也」，本不得取得權利者，卻可享受權利，原告為國服役十倍於規定役期以上
，應享有權利，本條例竟排除於外，侵害原告之權利能力與人格權，依民法第十六條
、第十八條規定，得請求修正本條例，未修正前應准比照該等人員許原告兒孫等來臺
。再者兩岸關係條例第十六條第一項第六款、第三項規定：七十六年十一月一日前，
因船舶故障、海難或其他不可抗力之事由滯留大陸地區，且在臺灣地區原有戶籍之漁
民或船員及其配偶、直系血親卑親屬，得申請來臺定居。按此期間為國家實施戒嚴時
期，依總動員法、船舶為總動員管制物資，不得自由使用，大陸地區及其沿海，為接
戰地區，依戒嚴法軍民不得接近，若非企圖以船舶載運人員物資資敵，違法擅自使用
船舶前往禁區大陸或其沿海地區，縱使發生海難、船舶故障及其他不可抗力事由，何
至滯留大陸？渠等投敵資敵，不究其罪，反享有權利，其本人及配偶、直系血親卑親
屬得以申請來臺定居，原告為老兵，一生衛國，請比照觸犯國法者，許原告之直系血
親卑親屬及其配偶得申請來臺定居。又兩岸關係條例第十六條第一項第三款、第五款
及第三項得申請來臺定居者之配偶、直系血親卑親屬及其配偶，均係於大陸地區生長
、受教育工作，原告之直系血親卑親屬及其配偶亦同，依憲法第七條規定，被告所據
以否准原告所請之法律牴觸憲法第七條平等原則規定，應屬無效。再者，依中央法規
標準法第二十條第一項第一款規定：「基於政策或事實需要有增減內容之必要者修正
之。」兩岸關係條例亦應於一年內修正。蓋以政策而言，政府已大幅放寬大陸政策，
前所禁止者多已改為許可；自事實而言，本案所列前述事實及理由，巳足證該條例善
惡倒置，至為不當，且違憲無效，應增列「臺灣地區人民，年滿七十歲而無子嗣者，
其大陸地區配偶、直系血親卑親屬及其配偶得申請在臺灣地區定居，俾便老病照顧有
人。惟大陸地區來臺定居，須臺灣地區配偶之同意。」「現為或曾任中共黨、政、軍
、公安等公職人員，曾受中共特種訓練如組織、滲透、分化、破壞、煽動、情報等人
員，禁止進入臺灣地區」條款。被告八十五年九月十七日境居字第四○四八一號書
函稱：「關於開放臺灣地區老兵在大陸地區兒孫來臺灣地區定居乙節，因涉及國家安
全及人口政策之考量，顧慮仍多，短期內不宜開放。」實不明情由，將老兵在臺有子
嗣與無子嗣者一體論處，甚為不當。在臺有子嗣老兵，其大陸兒孫來臺定居，難免發
生房屋不敷居住、兄弟爭產及生活摩擦等問題，固不宜開放，然在臺無子嗣老兵，情
形不同，原告雖有一女，遲早將結婚而離身側，原告老病時無人照顧，為老人安康設
想，應許其兒孫來臺定居，且原告在臺既無子嗣，即不致發生爭產等弊害。至對國家
安全顧慮而言，在臺老兵一生為國，其大陸兒孫亦無損害國家情事，無何安全顧慮，
而在臺無子嗣老兵，其大陸地區兒孫能來臺定居者約二二五人許，與臺灣地區人民大
陸地區配偶每年一千八百人相較，亦無人數過多之顧慮。訴願決定以原告大陸地區之
兒孫及媳，年齡均非七十歲以上十二歲以下者，不符合兩岸關係條例第十六條第一項
第一款規定而駁回訴願，再訴願決定亦以原告未提出具體事證證明所請求居住大陸地
區之子、媳等人，符合兩案關係條例第十六條第一項各款要件，而駁回再訴願，惟原
告未曾要求依據兩岸關係條例第十六條各款或該條一款款准許原告之子媳等來臺定居
，一再訴願決定依原告未主張之規定駁回，顯有未合等語。
被告答辯意旨略謂：原告未提出具體事證，證明所請求居住大陸地區之子、媳、孫等
人符合兩岸關係條例第十六條第一項各款及第三項規定，得申請來臺定居要件及大陸
地區人民在臺灣地區定居或居留許可辦法第八條第三款得申請來臺居留要件，且未填
妥定居留申請書，備齊相關證件，依申請程序送件申請，被告依法令規定情形，就其
所陳函復渠等不符申請來臺定居規定，並無不合，請駁回原告之訴等語。
　　理  由
按「大陸地區人民有左列情形之一者，得申請在臺灣地區定居：一、臺灣地區人民之
直系血親及配偶，年齡在七十歲以上、十二歲以下者。二、民國三十年後，因兵役關
係滯留大陸地區之臺籍軍人及其配偶、直系血親卑親屬及其配偶。三、民國三十八年
政府遷臺後，因作戰或執行特種任務被俘之前國軍官兵及其配偶、直系血親卑親屬及
其配偶。四、民國三十八年政府遷臺前，以公費派赴大陸地區求學人員及其配偶、直
系血親卑親屬及其配偶。五、民國三十八年政府遷臺前，赴大陸地區之臺籍人員，在
臺灣地區原有戶籍且有直系血親、配偶或兄弟姐妹者。六、民國七十六年十一月一日
，因船舶故障、海難或其他不可抗力之事由滯留大陸地區，且在臺灣地區原有戶籍之
漁民或船員。」「第一項第五款至第六款之大陸地區人民，其配偶及直系血親亦得申
請在臺灣地區定居。」「大陸地區人民申請進入臺灣地區有左列情形之一者，得申請
在臺灣地區居留：一、臺灣地區人民之配偶，結婚已滿二年或已生之子女者。二、其
他基於政治、經濟、社會、教育、科技或文化之考量，經主管機關認為確有必要者。
」「前條及第一項申請定居或居留之許可辦法，由內政部會同有關機關擬訂，報請行
政院核定後公布。」分別為行為時兩岸關係條例第十六條第一項、第二項、第十七條
第一項、第七項（八十六年五月修正列為第八項）所規定。內政部依上規定於八十四
年八月二日修正發布之大陸人民定居留許可辦法第八條第三款、第六款規定：「基於
社會考量，大陸地區人民有左列情形之一，並經主管機關認為確有必要者，得申請在
臺灣地區居留：三、民國七十六年十一月一日以前，在大陸地區繼續居住，未曾在中
共黨務、軍務、行政或其他公務機關任職，且在臺灣地區有三親等內血親或配偶，或
經行政院國軍退除役官兵輔導委員會同意安置就養之在臺灣地區原有戶籍人民。．．
．六、依．．．第三款，經許可在臺灣灣地區居留之配偶及未成年子女。」本件原告
申請准許其居住大陸地區之子謝慶熙、媳劉井秀、孫女謝良英、孫子謝良星來臺定居
、居留，為被告所否准，乃循序提起行政訴訟，主張如事實欄所載。經查原告現係臺
灣地區之退役軍人，其子媳、孫子女等則係生長於大陸地區者，均非兩岸關係條例第
十六條第一項第三款、第五款、第六款、第三項規定之「因作戰或執行特種任務被俘
之前國軍官兵及其配偶、直系血親卑親屬及其配偶」或「臺籍人員及其配偶、直系血
親」或「漁民或船員及其配偶、直系血親」，亦非大陸地區人民在台灣地區定居或居
留許可辦法第八條第
三款、第六款規定「或七十六年十一月一日以前，在大陸地區繼續居住之在臺灣地區
原有戶籍人民」，是原告申請依上開規定准其子、媳、孫子女等來臺居留、定居，即
非有據，原處分否准所請，並無違誤，一再訴願決定遞了維持，俱無不合。原告指稱
大陸人民定居留許可辦法第八條第三款並未規定須在臺原有戶籍之人民，始可准許，
被告越權解釋云云，顯係誤解，該規定與民法第七十二條之「法律行為，有背於公共
秩序或善良風俗者，無效。」規定無關。兩岸關係條例第十六條第一項第五款、第三
項，非關於人之權利能力與人格權規定，無民法第十六條、第十八條適用問題。又兩
岸關係條例第十六條第一項第三款、第五款及第三項得申請來臺定居者之配偶、直系
血親卑親屬及其配偶，縱係於大陸地區生長、受教育及工作者，但生長、受教育及工
作於大陸地區者，人數眾多，如許其全數來臺，將影響臺灣地區民眾之安全與福祉，
兩岸關係條例僅許合於其他特定要件者來臺定居，並無牴觸憲法第七條規定。至上開
規定未將如原告情形者，其兒孫等列為准許來臺定居或居留者，是否妥適，係請願修
法問題（按原告建議修法部分業經訴願機關內政部分別以八十六年三月十二日台內
訴字第八六七四四五三號、八六七一一五四號函主管機關入出境管理局、行政院大陸
委員會研辦），在法規修正前，原告之兒、媳、孫等既不合來臺定居或居留要件，自
無從任意比照前述規定准許，原告所訴各節均無採，其訴非有理由，應予駁回。
據上論結，本件原告之訴為無理由，爰依行政訴訟法第二十六條後段，判決如主文。
中    華    民    國     八十七      年      六      月      三十       日
                    行 政 法 院 第 一 庭
                                審 判 長 評  事      黃  鏡  清
                                         評  事      黃  合  文
                                         評  事      高  秀  真
                                         評  事      藍　獻　林
                                         評  事      黃  璽  君
右  正  本  證  明  與  原  本  無  異
                                         法院書記官  邱  彰  德
中    華    民    國     八十七      年      七      月       一        日
